臺灣高等法院民事判決
109年度上字第742號
上  訴  人  臺北市政府觀光傳播局

法定代理人  劉奕霆  
訴訟代理人  薛欽峰律師
            陳緯諴律師
被上訴人    張世欽  

            潘翠文  
上  一  人
訴訟代理人  張世超  
上列當事人間確認抵押權不存在等事件，上訴人對於中華民國10
9年4月30日臺灣臺北地方法院107年度訴字第3185號第一審判決
提起上訴，本院於109年9月9日言詞辯論終結，判決如下：
    主      文
上訴駁回。
第二審訴訟費用由上訴人負擔。
    事實及理由
壹、程序部分：
一、按確認法律關係之訴，非原告有即受確認判決之法律上利益
    者，不得提起之，民事訴訟法第247條第1項前段定有明文。
    所謂即受確認判決之法律上利益，係指因法律關係之存在與
    否不明確，致原告主觀上認為其在法律上之地位有不安之狀
    態存在，且此種不安之狀態，能以確認判決將之除去者而言
    （最高法院52年台上字第1240號判例意旨參照）。上訴人主
    張被上訴人張世欽（下稱其姓名）積欠伊罰鍰未繳，經伊移
    送執行後，發現張世欽將其所有如附表一所示土地應有部分
    （下稱系爭土地）設定如附表二編號1所示最高限額抵押權
    （下稱系爭最高限額抵押權）予被上訴人潘翠文（下稱其姓
    名，與張世欽合稱被上訴人），妨害伊公法債權之受償，然
    系爭最高限額抵押權暨所擔保之債權不存在等語，為被上訴
    人所否認，則系爭最高限額抵押權及其所擔保之債權是否存
    在並不明確，此種不安狀態得藉確認判決將之除去，上訴人
    提起本件確認之訴，有即受確認判決之法律上利益，合先敘
    明。   
二、張世欽經合法通知，無正當理由未於言詞辯論期日到場，核
    無民事訴訟法第386條各款所列情形，爰依上訴人之聲請，
    由其一造辯論而為判決。
貳、實體部分：
一、本件上訴人主張：張世欽前以星閤商行、傑泰商行、紅人商
    行之名義違規經營旅館業，經伊先後裁處罰鍰，未繳納完畢
    ，尚欠新臺幣（下同）100萬2622元。潘翠文為張世欽之兄
    嫂，其等間實質上並無金錢消費借貸關係存在，張世欽為避
    免財產被強制執行，竟與潘翠文通謀而為虛偽意思表示，於
    民國101年5月17日將其所有系爭土地設定系爭最高限額抵押
    權予潘翠文，妨害伊債權之受償，被上訴人間之債權行為及
    設定抵押權之物權行為，依民法第87條第1項規定均為無效
    ，伊有提起確認訴訟之法律上利益。又系爭最高限額抵押權
    之設定既屬無效，其登記繼續存在，妨害張世欽系爭土地所
    有權，而張世欽怠於行使其權利，致伊之債權受有損害，伊
    為保全債權，得依民法第113條，第184條第1項、第213條，
    第242條、第767條第1項中段規定，擇一請求潘翠文塗銷系
    爭最高限額抵押權等語。並聲明：㈠確認被上訴人間就系爭
    土地所設定之系爭最高限額抵押權暨所擔保之債權不存在。
    ㈡潘翠文應將系爭最高限額抵押權登記予以塗銷。原審就上
    開部分為上訴人敗訴之判決，上訴人不服，提起上訴，上訴
    聲明：㈠原判決關於駁回上訴人後開第二項之訴部分廢棄。㈡
    上開廢棄部分，確認被上訴人間就張世欽所有系爭土地設定
    之系爭最高限額抵押權暨所擔保之債權不存在。潘翠文應將
    系爭最高限額抵押權登記予以塗銷。（上訴人於原審另請求
    確認張世欽與原審被告謝蕙蘭間就系爭土地設定如附表二編
    號2所示最高限額抵押權及所擔保之債權不存在，謝蕙蘭應
    將該最高限額抵押權登記予以塗銷，經原審為其一部勝訴之
    判決後，未據上訴人及張世欽、謝蕙蘭聲明不服，不在本院
    審理範圍）。　　
二、潘翠文則以：張世欽前欠彰化商業銀行股份有限公司（下稱
    彰化銀行）借款525萬元，伊配偶張世超為該借款之保證人
    ，故由伊提供金錢，於94年4月7日由張世超向彰化銀行代償
    該筆借款，張世超依民法第281條第1項、第2項及第749條規
    定取得彰化銀行對張世欽之借款債權；張世欽嗣未還款，復
    於101年間向伊借款150萬元，伊初始不願意，然因張世欽一
    再哀求，伊不得已乃同意借款，惟要求張世欽須先設定最高
    限額抵押權擔保前欠債務及該筆150萬元借款，因念及張世
    欽與張世超為手足關係，將來由伊出面催討較不會傷害手足
    親情，故張世超於101年5月17日將前開525萬元債權讓與伊
    ，張世欽同意後於同日設定系爭最高限額抵押權以擔保伊前
    開二債權，伊並以名下不動產向臺北市士林區農會（下稱士
    林農會）抵押借款150萬元，借貸及交付予張世欽，張世欽
    亦簽發支票及本票各3張予伊作為借款之證明，系爭最高限
    額抵押權及其擔保之債權確實存在等語，資為抗辯，答辯聲
    明：上訴駁回。
三、張世欽未於言詞辯論期日到場，亦未提出書狀作何聲明或陳
    述。
四、經查，張世欽前因違規經營旅館業，於102年至106年間先後
    遭上訴人裁處罰鍰共計109萬元，並移送行政執行，尚欠100
    萬2622元；張世欽於101年5月17日將其所有系爭土地設定如
    附表二編號1所示系爭最高限額抵押權予潘翠文；系爭土地
    於行政執行程序中經鑑定價值共計196萬2000元等情，有上
    訴人之裁處書、義務人張世欽裁處案件未完納罰鍰金額一覽
    表、法務部行政執行署臺北分署執行憑證、土地建物查詢資
    料、土地鑑定表、中山地政事務所函覆資料、土地建物查詢
    資料在卷可稽（見原審卷一第41-133頁、第221-313頁、本
    院卷第133-179頁），並為潘翠文所不爭，張世欽復未到庭
    爭執，自可信為真實。
五、上訴人主張被上訴人所設定之系爭最高限額抵押權及其擔保
    之債權不存在，伊得提起本件確認之訴，並請求潘翠文塗銷
    系爭最高限額抵押權登記，為潘翠文所否認，並以前詞置辯
    。經查：
　㈠被上訴人於101年5月17日設定之系爭最高限額抵押權擔保債
    權總金額為500萬元，擔保債權種類及範圍為：「義務人、
    債務人對權利人（即抵押權人）現在及將來所負之借款、實
    行抵押權之費用。包括本金、利息、遲延利息、違約金、對
    債務人取得執行名義之費用、強制執行之費用、參與分配之
    費用」；擔保債權確定期日為：「104年5月15日」；其他擔
    保範圍約定：「1.取得執行名義之費用。2.保全抵押物之費
    用。3.因債務不履行而發生之損害賠償。4.因辦理債務人與
    抵押權人約定之擔保債權種類及範圍所生之手續費用」等情
    ，有土地登記申請書、土地建物查詢資料在卷可稽（見本院
    卷第136-137、142-143、148-149、154-155、160-161、166
    -167、172-173、178-179頁）。
　㈡又潘翠文辯稱：張世欽前欠彰化銀行525萬元，伊配偶張世超
    為該借款之保證人，故由伊提供金錢，於94年4月7日由張世
    超向彰化銀行代償該筆借款，張世超依民法第749條規定，
    承受彰化銀行對張世欽之525萬元借款債權；張世欽嗣未還
    款，復於101年間向伊借款150萬元，伊要求張世欽須先設定
    最高限額抵押權擔保前欠債務及該筆150萬元借款，且念及
    張世欽與張世超為手足關係，將來由伊出面催討較不會傷害
    手足親情，故張世超於101年5月17日將前開525萬元債權讓
    與伊，張世欽同意後於同日設定系爭最高限額抵押權以擔保
    伊之債權，伊並以名下不動產向士林農會抵押借款150萬元
    借予張世欽，張世欽亦簽發支票及本票各3張予伊作為借款
    之證明等語，業據其提出94年4月7日彰化銀行清償證明書、
    張世欽所簽發面額均為50萬元之支票及本票各3張為證（見
    原審卷一第395、397、399頁），核與潘翠文、張世超於106
    年5月12日法務部行政執行署臺北分署詢問時所述情節大致
    相符，有執行詢問筆錄在卷可考（見原審卷一第135-137頁
    ）；又原審依上訴人之聲請，向士林農會函調潘翠文、張世
    超於法務部行政執行署臺北分署詢問時所述向士林農會借款
    後交付張世欽之3張士林農會支票，士林農會於108年10月7
    日檢送支票號碼AL0000000、AL0000000、AL0000000支票影
    本，亦可見上開支票發票日確為101年5月17日即系爭最高限
    額抵押權設定日，金額均為50萬元，發票人為士林農會，並
    由張世欽之女張文霖提示兌現（見原審卷一第477-493頁、
    本院卷第185、186、189頁）。堪認潘翠文辯稱：系爭最高
    限額抵押權所擔保之債權包含伊受讓自張世超之525萬元及
    另向伊所借並已交付之150萬元借款債權，核非無據。
　㈢上訴人雖主張：張世超承受525萬元債權起，迄至系爭抵押權
    設定時已經過7年之久，其與潘翠文間就此筆借權讓與亦無
    任何文書證據可佐，其等為夫妻關係，適用共同財產制，根
    本無須大費周章採用債權讓與之方式；最高限額抵押旨在擔
    保債權人對債務人一定範圍內之不特定債權，潘翠文之借款
    債權為確定債權，並無須設定500萬元最高限額抵押權之必
    要，潘翠文所稱之債權金額，亦與其受最高限額抵押權擔保
    之債權額不符，更遠高於系爭土地鑑定價值196萬2000元，
    顯有不實；又張世欽可自行抵押貸款，無須於101年間由潘
    翠文提供不動產抵押貸款後再轉借予張世欽之必要；此外，
    系爭最高限額抵押權與原審被告謝蕙蘭所設定如附表二編號
    2所示之第二順位抵押權同時設定，原審已判決認定該第二
    順位抵押權所擔保之債權不存在，並應塗銷，顯見被上訴人
    間之系爭最高限額抵押權亦無擔保之債權存在，乃其等基於
    通謀虚偽或侵權行為所為設定云云。然查：
　⒈張世超於94年間身為張世欽借款之保證人，於張世欽無力清
    償借款時，在彰化銀行催討下，勢須儘速代為清償借款以避
    免自己財產遭拍賣，衡情其自難以要求張世欽先行設定抵押
    權供擔保方為其清償借款。嗣101年間張世欽欲再向潘翠文
    借款150萬元，潘翠文基於親屬情誼借款予張世欽，且慮及
    將來由其出面催討較不會傷害張世欽、張世超手足親情，而
    由張世超將其代償取得之525萬元借款債權讓與潘翠文，並
    由張世欽設定系爭最高限額抵押權予潘翠文，核與一般民情
    並無違背。再民法297條第1項規定之債權讓與通知並未明定
    其方式，不以書面為必要，張世欽既已於101年5月17日同意
    設定系爭最高限額抵押權予潘翠文，自可認其至遲於設定前
    已受張世超債權讓與之通知。另潘翠文與張世超雖為夫妻，
    然為不同之權利主體，其等考量日後行使債權、抵押權之方
    便，而為債權讓與，自難認為無必要而屬不實。
　⒉又系爭土地於行政執行時鑑定之價值約為196萬2000元乙節，
    有上訴人提出之土地鑑價表可參(見原審卷一第311至313頁)
    ；然兩造於101年5月17日設定系爭最高限額抵押權時，未必
    先有估價，僅能由土地公告現值約略計算系爭土地之價值，
    於張世欽無其他可供擔保財產之情形下，潘翠文慮及親屬情
    誼與系爭土地之價值，因而以低於已發生債權金額、然高於
    土地價值之500萬元作為系爭最限額抵押權之擔保債權金額
    ，亦不甚悖於常情，自難以潘翠文所述之債權金額與設定金
    額不符，即認被上訴人間設定系爭最高限額抵押權為通謀虛
    偽意思所為。另債務人縱於設定最高限額抵押權時已有確定
    之借款債務存在，惟日後如有部分清償，在最高限額抵押權
    範圍內，仍可再為增貸，上訴人主張被上訴人間之借款為確
    定債權，並無設定500萬元最高限額抵押權之必要云云，亦
    無可採。
　⒊再系爭土地於行政執行時鑑定之價值雖有196萬2000元，然系
    爭土地為共有土地，張世欽之應有部分僅60分之1，地目為
    田，使用分區分別為道路用地、國小用地、公車調度站用地
    、變電所用地、加油站用地，有土地鑑定表在卷可參（見原
    審卷一第131-133頁），而銀行決定是否借款均會評估借款
    人之債信、資力及擔保物之價值等，張世欽曾於94年間向彰
    化銀行借款未還而由張世超代償，是否仍得以系爭土地為擔
    保物向銀行借款，自有疑問，上訴人主張張世欽可自行抵押
    貸款150萬元，無須於101年間由潘翠文提供不動產抵押貸款
    後再轉借予張世欽之必要云云，亦不可採。
　⒋此外，上訴人係於102年至106年間對張世欽裁處罰鍰，而系
    爭最高限額抵押權設定日早在101年5月17日，自難認張世欽
    係為避免財產被強制執行，因此與潘翠文通謀而為虛偽意思
    表示成立假債權及設定系爭最高限額抵押權。至張世欽縱於
    101年5月17日當天復設定如附表二編號2之第二順位最高限
    額抵押權予訴外人謝蕙蘭，擔保金額為720萬元，經原審判
    決認定該抵押權擔保之債權不存在，抵押權應予塗銷，而未
    經張世欽、謝蕙蘭聲明不服提起上訴，惟潘翠文既已到庭陳
    述系爭最高限額抵押權設定之緣由，並提出證據以證明，自
    不得以張世欽與謝蕙蘭間之抵押債權不存在為由，逕認系爭
    最高限額抵押權及其擔保之債權亦不存在。
  ㈣上訴人雖又主張:系爭抵押權已於104年5月15日確定，然潘翠
    文未聲請拍賣抵押物行使權利，雙方間之借款債權債務可能
    已經張世欽清償完畢等語，惟此為潘翠文所否認，上訴人就
    清償之有利事實，並未提出任何事證為佐，亦難認可取。
六、綜上所述，潘翠文陳稱張世超將其對於張世欽之525萬元借
    款債權讓與伊，張世欽為再向伊借款150萬元，而於101年5
    月17日設定系爭最高限額抵押權作為伊上開二筆債權之擔保
    等語，應可信為真實，上訴人復未提出確據證明系爭最高限
    額抵押權及擔保之債權為通謀虛偽意思表示，或債權已清償
    完畢，則其主張系爭最高限額抵押權及擔保之債權不存在云
    云，並不可採。
七、從而，上訴人依民法第87條規定，請求確認系爭抵押權及所
    擔保之債權不存在，並依民法113條，第184條第1項、第213
    條，第242條、第767條第1項中段規定請求潘翠文塗銷系爭
    最高限額抵押權，為無理由，不應准許。原審為上訴人敗訴
    之判決，於法並無不合，上訴論旨指摘原判決不當，並無理
    由，應駁回其上訴。
八、本件事證已臻明確，兩造其餘之攻擊或防禦方法及所用之證
    據，經本院斟酌後，認為均不足以影響本判決之結果，爰不
    逐一論列，附此敘明。
九、據上論結，本件上訴為無理由，依民事訴訟法第449條第1項
    、第78條、第463條、第385條第1項前段，判決如主文。
中　　華　　民　　國　　109 　年　　9 　　月　　23　日
                  民事第十三庭  
                    審判長法  官  邱景芬
                          法  官  邱蓮華
                          法  官  林純如
正本係照原本作成。
如不服本判決，應於收受送達後20日內向本院提出上訴書狀，其
未表明上訴理由者，應於提出上訴後20日內向本院補提理由書狀
（均須按他造當事人之人數附繕本）上訴時應提出委任律師或具
有律師資格之人之委任狀；委任有律師資格者，另應附具律師資
格證書及釋明委任人與受任人有民事訴訟法第466 條之1第1項但
書或第2項（詳附註）所定關係之釋明文書影本。如委任律師提
起上訴者，應一併繳納上訴審裁判費。
中　　華　　民　　國　　109 　年　　9 　　月　　23　　日
　　　　　　　　　　　　　書記官  王增華
附註：
民事訴訟法第466條之1（第1項、第2項）：
對於第二審判決上訴，上訴人應委任律師為訴訟代理人。但上訴
人或其法定代理人具有律師資格者，不在此限。
上訴人之配偶、三親等內之血親、二親等內之姻親，或上訴人為
法人、中央或地方機關時，其所屬專任人員具有律師資格並經法
院認為適當者，亦得為第三審訴訟代理人。


附表一：
編  號 土地坐落     面積   （㎡） 應有部分  縣  市 市  區   段 小段 地  號   1 臺北市 ○○區  ○○ ○ 000-0 43 1/60 2 臺北市 ○○區  ○○ ○ 000-0 114 1/60 3 臺北市 ○○區  ○○ ○ 000 47 1/60 4 臺北市 ○○區  ○○ ○ 000 59.54 1/60 5 臺北市 ○○區  ○○ ○ 000 140.07 1/60 6 臺北市 ○○區  ○○ ○ 000 196.92 1/60 7 臺北市 ○○區  ○○ ○ 000 163.13 1/60 8 臺北市 ○○區  ○○ ○ 000-0 68.67 1/60 

附表二：
編號 登記次序 登記日期 字號 權利種類 擔保債權金額 權利人 債務人 1 001 101年5月17日 中山字第000000號 最高限額抵押權 500萬元 潘翠文 張世欽  擔保債權種類及範圍：為義務人、債務人對權利人（即抵押權人）現在及將來所負之借款、實行抵押權之費用。包括本金、利息、遲延利息、違約金、對債務人取得執行名義之費用、強制執行之費用、參與分配之費用。 擔保債權確定期日：104年5月15日。 其他擔保範圍約定：1.取得執行名義之費用。2.保全抵押物之費用。3.因債務不履行而發生之損害賠償。4.因辦理債務人與抵押權人約定之擔保債權種類及範圍所生之手續費用。       2 002 101年5月17日 中山字第000000號 最高限額抵押權 720萬元 謝蕙蘭 張世欽  擔保債權種類及範圍：為義務人、債務人對權利人（即抵押權人）現在及將來所負之借款、實行抵押權之費用。包括本金、利息、遲延利息、違約金、對債務人取得執行名義之費用、強制執行之費用、參與分配之費用。 擔保債權確定期日：104年5月16日。 其他擔保範圍約定：1.取得執行名義之費用。2.保全抵押物之費用。3.因債務不履行而發生之損害賠償。4.因辦理債務人與抵押權人約定之擔保債權種類及範圍所生之手續費用。